【裁判字號】    99,消債更,450
【裁判日期】    991123
【裁判案由】    
【裁判全文】
臺灣高雄地方法院民事裁定           99年度消債更字第450號
聲  請  人  郭義全
上列當事人聲請消費者債務清理事件，本院裁定如下：
    主  文
聲請駁回。
聲請費用由聲請人負擔。
   理  由
一、按「債務人不能清償債務或有不能清償之虞者，得依本條例
    所定更生或清算程序，清理其債務。」、「債務人與金融機
    構協商成立者，不得聲請更生或清算，但因不可歸責於己之
    事由，致履行顯有重大困難者，不在此限。」，消費者債務
    清理條例第3 條、第151 條第5 項分別定有明文。而消費者
    債務清理條例之立法目的，依其立法理由乃認陷於經濟上困
    境之消費者若任其於惡性循環之債務窘境中自生自滅，其將
    衍生嚴重之社會問題，致難以維持安定之社會經濟秩序，故
    有予之分別情形依更生或清算之程序清理其債務之必要，藉
    以妥適調整其與各相關債權人等間之權利義務關係，以謀求
    消費者經濟生活之更生機會，從而健全社會經濟發展，惟私
    法上之債之關係，係以當事人間之信賴關係為基礎，為社會
    經濟組織之重要支柱，故當事人於以法律行為追求自己之利
    益之際，亦應顧及對方之利益，並考量債權債務在社會上之
    作用，本於誠實及信用之原則，行使其債權及履行其債務，
    故消費者如已與金融機構協商成立，因此係經當事人行使程
    序選擇權所為之債務清理契約，債務人理應受該成立之協議
    所拘束，如無特殊情事，其原即應依此協商結果而為誠信履
    行，惟因慮及有些協商於成立之時，或僅考量債權數額之清
    償而未慮及債務人之經濟能力，或債務人於嗣後因經濟情況
    變更（如清償期間收入或收益不如預期）而致依約履行將使
    其陷於經濟上之困境甚或履行不能，故上開條例於此即另開
    「因不可歸責於己之事由，致履行顯有重大困難者」之履行
    例外以助債務人之更生，則已成立協商者不能或不願依約履
    行而依例外條款復聲請更生或清算者，自應就其例外情形嚴
    予審核，於該當後復核其不能清償債務或有不能清償之虞而
    使其陷於經濟上之困境時，始准之為其所負義務關係之調整
    ，以避免其任意毀諾、濫用債務清理程序，而藉此善意之立
    法惡意圖謀減免債務，致使該程序陷於道德之危險，並因此
    使社會之信用緊縮而造成經濟之動盪。
二、聲請意旨略以：聲請人即債務人郭義全前向金融機構辦理消
    費貸款、信用卡契約等致積欠無擔保債務計新臺幣（下同）
    1,038,288 元，因無法清償債務，而於消費者債務清理條例
    施行後向最大債權銀行台北富邦商業銀行股份有限公司（下
    稱台北富邦銀行）請求共同協商債務清償方案成立，同意自
    民國99年4 月起分126 期，於每月10日以4,991 元依各債權
    銀行債權金額比例清償各項債務至全部清償為止，惟當時聲
    請人有3 家債權銀行轉賣債權予資產管理公司，因資產管理
    公司債務無法提供協商分期繳款，致聲請人無力繳納，是聲
    請人未依前開分期還款協議繼續履行，乃不可歸責於聲請人
    之事由所致，而聲請人現已不能清償債務，復未經法院裁定
    開始清算程序或宣告破產，爰依法聲請准予裁定更生等語。
三、經查：
（一）聲請人前向各金融機構辦理消費貸款、信用卡契約等致積
      欠無擔保債務計1,038,288 元，於消費者債務清理條例施
      行後向最大債權銀行台北富邦銀行請求共同協商債務清償
      方案成立，同意自99年4 月起分126 期，於每月10日以4,
      991 元依各債權銀行債權金額比例清償各項債務至全部清
      償為止，聲請人首次繳款日即逾期未繳，於99年5 月確定
      毀諾在案，此有財團法人金融聯合徵信中心前置協商專用
      債權人清冊、財團法人金融聯合徵信中心當事人綜合信用
      報告、台北富邦銀行民事陳報狀等在卷可稽（卷第19頁、
      第15-18 頁、第38 -55頁），堪認上情屬實。
（二）聲請人固稱：係因資產管理公司無法提供協商分期繳款，
      致無力繳納，是聲請人未依前開分期還款協議繼續履行，
      乃不可歸責於聲請人之事由所致云云。惟聲請人於99 年2
      月間進行協商時，銀行已考量聲請人遭資產管理公司扣薪
      3 分之1 之情形，而以其遭扣薪後之每月收入計算其償債
      能力，並扣除每月固定支出費用後，始提供該協商方案予
      聲請人等情，有前置協商照會紀錄表在卷可參（卷第42頁
      ），是聲請人以上開事由主張不可歸責云云，尚難採認。
      綜上，本件既無情事變更，而聲請人亦無重大履行困難之
      處，堪認債務人並無不可歸責於己致履行顯有重大困難之
      情形可言。
（三）又聲請人陳報名下無財產，目前擔任計程車司機一職，勞
      工保險投保薪資為17,280元，99年度每月平均收入為24,0
      00元等情，此有財產歸屬資料清單、勞工保險被保險人投
      保資料表、綜合所得稅資料清單、民事陳報狀、財產及收
      入狀況說明書附卷可證（卷第24頁、第13頁、第25-26 頁
      、第56頁、第14頁），均認屬實，是應以聲請人自陳99年
      度每月平均收入24,000元為核算其償債能力之基礎。至於
      支出部分，聲請人主張母親郭劉鳳珠受其扶養乙節，按直
      系血親相互間，互負扶養之義務，民法第1114條第1 款定
      有明文。查聲請人之母親郭劉鳳珠為41年生，名下無財產
      ，目前已退休，於96年間退保、97年無收入、98年度依年
      度所得申報稅後資料核計，98年之月平均收入為1,293 元
      等情，有其財產歸屬及綜合所得資料清單、勞工保險被保
      險人投保資料表、民事陳報狀等在卷可參（卷第21-23 頁
      、第60-21 頁、第58頁、第56頁），是堪認其不能維持生
      活而需聲請人扶養。依戶籍謄本所載，聲請人尚有大哥郭
      義傑及二哥郭義雄應與聲請人共同負擔母親之扶養費用，
      然聲請人之二哥郭義雄名下無財產，目前待業中，於90年
      間退保，97、98年度均無收入，有其財產歸屬及綜合所得
      資料清單、勞工保險被保險人投保資料表、民事陳報狀等
      在卷可參（卷第70-72 頁、第69頁、第56頁），故聲請人
      稱其與大哥郭義傑共同負擔母親之扶養費用，尚屬合理。
      該扶養費用部分，參照民法第1118、1119條規定，其負扶
      養義務之程度，亦應考量其目前身負債務之窘境，所負擔
      之扶養義務能力，自非比一般，是本院認應以98年度綜合
      所得稅受扶養人每人免稅額82,000元計算，其每人每月扶
      養費用為6,833 元【計算式：82,000÷12=6,833，元以下
      4 捨5 入】，與聲請人之大哥平均分擔後，聲請人所需負
      擔母親之扶養費用合計為3,417 元【計算式：6,833 ÷2=
      3,417 ，元以下4 捨5 入】。至聲請人個人日常生活必要
      費用部分，審酌聲請人負債之現況，基於社會經濟活動之
      互賴及誠信，該日常生活所需費用，自應節制開支，不得
      有超越一般人最低生活標準之享受，否則反失衡平，本院
      參酌內政部社會司所公告歷年最低生活費一覽表，99年度
      高雄市每人每月最低生活費標準為11,309元，惟上開最低
      生活費標準，依行政院主計處所公布臺灣地區98年度家庭
      收支調查報告書可知，家庭支出結構房租比例為23.77 ％
      ，查聲請人目前住所係由父親提供，無須支付租金或房貸
      （卷第56頁），故每月支出即應縮減為8,561 元方屬合理
      【計算式：11,309－11,309×24.3％＝8,561 】，則聲請
      人每月最低生活費除有特殊情形並有證據證明者外，自宜
      以此為度，始得認係必要支出。綜上，依聲請人平均每月
      收入24,000元為核算基礎，扣除個人日常生活所需之必要
      費用8,561 元，及扶養母親3,417 元後，其餘額為12,022
      元【計算式：24,000－8,561 －3,417=12,022】，而聲請
      人目前負債總額為1,038,288 元，以上開餘額按月攤還結
      果，如不計利息，僅須約7 年之期間即可清償完畢，審酌
      聲請人為66年次，正值青壯，距法定強制退休之年齡尚有
      32年，一般可預期尚有32年收入之職業生涯可期，力能逐
      期償還所欠債務，是堪認聲請人客觀上並無不能清償債務
      之情形。
四、綜上所述，本件聲請人與金融機構協商成立後，並無不可歸
    責之事由，致依原協商條件履行顯有重大困難之事由，且未
    有不能清償債務之情事，核與聲請更生之法定要件不符，本
    件聲請即無理由，自應予駁回。
五、據上論結，本件聲請為無理由，依消費者債務清理條例第11
    條第1 項、第8 條前段，裁定如主文。
中    華    民    國    99    年    11    月    23    日
                 民事庭     法      官  邱泰錄
以上正本證明與原本無異。
如不服本裁定，應於送達後10日內向本院提出抗告狀，並繳納裁
判費新台幣1,000 元。
中    華    民    國    99    年    11    月    23    日
                            書  記  官  梁竫

司法院資訊處製作；財團法人民間司法改革基金會備份。
